【裁判字號】    90,上訴,2308
【裁判日期】    900815
【裁判案由】    傷害致重傷
【裁判全文】
臺灣高等法院刑事判決                            九十年度上訴字第二三八號
    上  訴  人  乙○○
    即  被  告
右上訴人因業務過失重傷害案件，不服臺灣臺北地方法院八十九年度易字第九九九號
，中華民國九十年六月六日第一審判決（起訴案號：臺灣臺北地方法院檢察署八十八
年度偵續字第四七五號）提起上訴，本院判決如左：
    主    文
原判決撤銷。
乙○○從事業務之人，因業務上之過失傷害人致重傷，處有期徒刑陸月，如易科罰金
以參佰元折算壹日。
    事    實
一、乙○○為台新營造公司鏟土機之司機，為從事駕駛業務之人，因民國（下同）八
    十七年間台新營造公司承包中華電信股份有限公司位於台北市○○○路○段附近
    之電信管線工程，乙○○則負責駕駛鏟土機之工作，於八十七年四月二十一日（
    公訴人誤載為二十七日）凌晨一時許，乙○○駕駛鏟土機在台北市○○○路○段
    二二六號前做廢土回填工作時，本應注意甲○○是否站立於鏟土機前進以及鏟土
    機回轉之範圍內，且能注意回轉時將鏟子放低，然竟疏未注意，於鏟土機回轉時
    未將鏟子放低以及前方站有甲○○，使鏟土機之鏟子撞擊甲○○之頭部，致其顱
    內出血、右額部頭骨開放性骨折、右側動眼神經麻痺致右眼視力喪失之毀敗一目
    視能之重傷害。
二、案經被害人甲○○訴請臺灣臺北地方法院檢察署檢察官偵查起訴。
    理      由
一、程序方面：本件上訴人即被告乙○○被訴犯刑法第二百八十四條之罪，依刑法第
    二百八十七條規定需告訴乃論，被告乙○○被訴之行為時間為八十七年四月二十
    一日，被害人甲○○雖於八十七年十二月三十一日始提起告訴，然其因不明致其
    受傷者為何人，係於另案告訴黃福珍案件中，被告乙○○於八十七年十月九日偵
    查作證（四七五號偵查卷第十三頁），承認其為駕鏟土機者，被害人甲○○始知
    悉而提出告訴，其告訴應自知悉被告乙○○之日起算，則被害人甲○○雖於八十
    七年十二月三十一日提起告訴，其告訴仍未逾期。
二、訊據上訴人即被告乙○○雖坦承於八十七年四月二十一日凌晨一時許駕駛鏟土機
    在台北市○○○路○段附近做廢土回填工作之事實，然否認業務過失重傷害犯行
    ，辯稱略以：「案發當時伊工作之地點，距離告訴人受傷處約有五、六十公尺，
    不可能撞及告訴人，且告訴人之傷口並不是鏟土機鏟子造成」等語。然查：
(一)、前揭被告駕駛鏟土機回轉時未注意告訴人甲○○以致鏟土機之鏟子撞擊告訴人致
    重傷之事實，業據告訴人甲○○於偵查、原審與本院調查審理時先後指訴歷歷（
    九五０號偵卷第六頁反面、第九頁反面、第十四頁反面、四七五號偵卷第十一頁
    反面）。
(二)、證人莊增福證稱：「（八十七年四月二十一日凌晨在北市○○○路○段二二六號
    前有看到鏟土機在該處工作？）有，那幾天都有，是在人行道前面挖一條溝要裝
    設電纜線」等語（九五０號偵卷第六頁反面），核與被告坦承：「（該三天如何
    排班？）二二六前後我一人做的」、「（四月二十一日凌晨你是否在現場工作？
    ）有，自白天至晚上之直作到天亮，當時在趕工」、「（當天公司尚有無其他鏟
    土機在該處工作？）無，只有我這一部」、「發生事情那段時間是我在開的」等
    詞（九五０號偵卷第九頁反面）相符，足證被告於案發時間駕鏟土機在現場工作
    。
(三)、證人連俊傑證稱：「案發當時有看到鏟土機在現場回填，還有一部水泥預拌車在
    路上，因當時下來看他們施工，他們已在回填至羅斯福路四段二二六號告訴家門
    ，因有人喊叫有人受傷，就跑過來，而告訴人倒在二二六號大門左側角落，當時
    鏟土機在二二六號門前，前進施工」等語（偵續字第四七五號偵卷第一二四頁、
    原審卷第五二頁現場勘驗訊問筆錄）。證人王國強即水泥預拌車司機於偵查稱：
    「（當時甲○○駕駛之鏟土機有無在你附近？）有，我的水泥車無法上人行道，
    一定要停在路邊，然後把水泥上到他鏟土機上，他再去灌」等語（九五０號偵卷
    第二七頁反面），另陳麗卿於偵查勘驗現場與原審亦稱：「當天第一個下來，看
    見先生躺在地上，鏟土機在我家門口填土」（四七五號偵查卷第一二三頁反面，
    原審第一三０頁），可見被告於案發時間確實在現場。
(四)、被告雖辯稱其不在現場，提出現場圖與相片三張為證（四七五號偵卷第五六頁至
    五八頁），且證人蔡榮吉以及劉老業為當時現場施工人員雖均證稱：「渠等當時
    做接管工作並不清楚鏟土機是否做回填工作，而當時鏟土機離開告訴人店門口應
    有二、三個店面距離」等語（四七五號偵卷第九三頁至九四頁），然其所陳距離
    與被告所稱距離告訴人受傷地點為五、六十公尺（九五０號偵查卷第十三頁反面
    ），顯然不同。而劉老業已陳明：「我沒有看到什麼事情」，另蔡榮吉並陳明：
    「實際我也沒有看到」（四七五號偵卷第九三頁、第九四頁），則其二人顯均未
    見及案發經過，所陳鏟土機距告訴人店門有二、三個店面距離已不可採。又證人
    黃福珍即當時現場工地主任雖證稱：「鏟土機當時在距告訴人受傷地點三十公尺
    外剷土，水泥車是在移動中，是前面灌漿完畢，則後段會填補，而當時水泥車距
    告訴人受傷地點大約四公尺遠」等語（九五０號偵查卷第二二頁），惟查，以上
    三人其所陳距離與被告所稱距離告訴人受傷地點為五、六十公尺（九五０號偵查
    卷第十三頁反面），顯然不同，且黃福珍為被告公司之工地主任，告訴人曾因不
    確知駕鏟土機者為何人，而對黃福珍提起告訴，該案經檢察官不起訴處分（四七
    五號偵卷第十三頁，八十七年度偵字第一０七六二號不起訴處分書），況其為送
    告訴人就醫者（告訴人所陳，見四七五號偵查卷第十一頁反面），是本案與其任
    職公司有關，已難期待為不偏頗之陳述。再證人王國強即水泥預拌車司機於偵查
    證稱：「（當時甲○○駕駛之鏟土機有無在你附近？）有，我的水泥車無法上人
    行道，一定要停在路邊，然後把水泥上到他鏟土機上，他再去灌」等語（九五０
    號偵卷第二七頁反面），另證人劉榮盛亦提出水泥車與鏟土機在該路段伴隨作業
    之現場圖（九五０號偵卷第三十頁），且證人莊增福亦證稱：「（為什麼他們說
    施工的地點距告訴人家有三十公尺？）不可能，跟我們的住家沒有那麼遠的距離
    」四七五號偵卷第四五頁反面，另證人蔡榮吉稱：「（你們是如何作業的？）是
    鏟土機走前面，我們在後接管」（四七五號偵查卷第九四頁反面），所陳與證人
    王國強即水泥預拌車司機所述相符，又黃福珍稱水泥車距告訴人約四公尺（九五
    ０號偵卷第二二頁），足見被告之鏟土機係伴隨水泥車作業，且在告訴人住處現
    場，並非被告所稱之在五、六十公尺外作業。是證人蔡榮吉以及劉老業、黃福珍
    等所陳前開鏟土機距告訴人二、三個店面之詞與前開與兩造無關係之證人連俊傑
    所陳不同，是所稱被告距現場有相當距離之詞，自不得為被告有利事證。
(五)、檢察官及原審分別勘驗該現場，該管線寬度七十公分、廢土寬度九十公分，從鏟
    土機由廢土點至鏟土機之鏟斗一百四十公分，依據現場實地實驗，被告駕駛之鏟
    土機回轉時確實可將被告之頭部撞擊而導致傷害，此有檢察官八十九年三月二十
    四日現場履勘筆錄、原審八十九年七月十三日勘驗筆錄以及照片十五張附卷可稽
    ，被告於原審提出其他工地相片（原審卷第六九頁至第七一頁），本院調查時提
    出相片十二張（上有模擬人物、水溝與量尺）辯稱鏟土機其不可能撞擊告訴人，
    但所攝之相片為不同之工地或為鏟土機鏟斗平放接近地面位置，而與原審及檢察
    官於現場勘比對及鏟土機鏟斗舉起比對之相片不符，是被告所辯與所提相片均不
    足為其有利事證。
(六)、依據行政院國軍退除役官兵輔導委員會臺北榮民總醫院所函覆資料稱病患甲○○
    八十七年四月二十一日之頭部外傷，包括右額竇骨折、不規則右額頭撕裂傷及顱
    內出血，推測應係強大外力撞擊所導致，此有行政院國軍退除役官兵輔導委員會
    臺北榮民總醫院八十九年六月二十七日（八九）北總行字第０五二０六號函附卷
    可證。且證人王國強證稱：「伊當時駕駛水泥車之時速大約五公里」（本院八十
    九年十一月二十二日訊問筆錄），證人莊增福亦證稱：「當時沒有很大之石頭，
    因為他們只挖了一公尺左右」等語（見八十八年偵續字第四七五號偵查卷第四五
    頁反面），顯然應是鏟土機回轉時之鏟子才能造成如此大之撞擊力以及傷害，不
    可能為水泥車反彈石頭所造成。被告辯稱告訴人之傷口並不是鏟土機之鏟子造成
    等語與黃福珍、簡志強曾稱水泥車輪胎壓到石頭彈起等情，均不足取。至告訴人
    先就醫之三軍總醫院病歷雖曾載病人主述被大石頭打到，但告訴人已陳明其於是
    時昏迷，工地主任（即黃福珍）告訴其妻係被石頭打到，且在後之臺北榮民總醫
    院病歷已更正為被挖土機的挖頭打到頭。
(七)、被告雖另稱鏟土機鏟子是橫的，告訴人傷口為直的，但告訴人業清楚陳明其傷口
    三角形，確實為鏟土機角所弄到（四七五號偵卷第十二頁），且其所受之傷為外
    傷性顱內出血，進行開顱手術與顱骨及顏面骨骨折（四七五號偵卷第三一頁病歷
    、第六八頁），足見撞擊力甚大，應非被石頭打到，而顯為鏟土機鏟子迴轉重力
    所致之傷。而告訴人因而受有顱內出血、右額部頭骨開放性骨折、右側動眼神經
    麻痺致右眼視力喪失之傷害，有驗傷診斷書一紙、行政院國軍退除役官兵輔導委
    員會臺北榮民總醫院病歷資料以及三軍總醫院病歷資料各乙冊附卷可稽（四七五
    號偵查卷第十八頁至第三八頁，第六一頁至第七六頁），病歷上清楚載明右眼外
    傷性神精病變無法矯正，又卷附榮民醫院出具之勞工保險殘廢診斷書亦載明「右
    眼視神精病變。無光感，無法矯正」（原審卷第五九頁），是其右眼視力喪失，
    已達毀敗一目視能之重傷害程度。而被害人甲○○其顱內出血、右側動眼神經麻
    痺致右眼視力喪失毀敗一目視能、右額部頭骨開放性骨折之重傷害，係被告駕鏟
    土車所致之傷害，足堪認與被告之前開過失行為具有因果關係。
(八)、另按測謊鑑定，係以測謊器記錄受測者在回答問題時之情緒波動與生理反應，以
    判斷受測者是否說謊，然受測者當時之生理狀態、心理狀況、現場環境及外在氣
    氛等因素，均足以影響其作答，故鑑驗結果雖可作為審判之參考，但不得採為唯
    一或絕對之依據。從而鑑驗結果是否可採，仍應由法院斟酌取捨（參照卷附最高
    法院八十九年台上字第四七八三號判決參照）。經查，原審送被告至法務部調查
    局為測謊鑑定，簡鑑件定報告雖記載，乙○○未撞到甲○○，未說謊，此有法務
    部調查局八十九年六月二十日（八九）陸（三）字第八九０六六二二０號函在卷
    可證，然依調查結果如前所述告訴人之傷害確係被告當時駕駛鏟土機因回轉不注
    意而被鏟子撞擊所造成，故不能以該鑑定結果即為被告有利之認定，附此敘明。
(九)、綜上，本件事證明確，被告辯稱鏟土機距離告訴人受傷地點五、六十公尺，未傷
    害告訴人等，顯係卸責之詞，不足採信，其犯行堪予認定，應依法論科。
三、被告乙○○為駕駛鏟土機之司機，為從事駕駛業務之人，除被告所自承外，核與
    證人黃福珍所陳相符。是核被告乙○○所為，係犯刑法第二百八十四條第二項後
    段業務過失致重傷罪。原審予以論罪科刑固非無見，惟查：(一)、科刑之判決書，
    須將認定之犯罪事實詳記於事實欄，然後於理由內逐一說明其憑以認定之證據，
    使事實與理由兩相一致，方為合法，倘事實欄已有敘及，而理由內加說明，是為
    理由不備，理由已加說明，而事實欄無此記載，則理由失其依據，均足構成撤銷
    之原因（最高法院五十四年度台上字第一九八０號判例）。原審判決之事實欄認
    告訴人所受傷害為「顱內出血、右側動眼神經麻痺致右眼視力喪失、右額部頭骨
    開放性骨折之重傷害」，但於理由欄卻未說明「右眼視力喪失」之事實所認定之
    理由。(二)、刑法第十條第四項第六款之重傷，係指除去同項第一款至第五款之傷
    害而於身體或健康有重大不治或難治之傷害者而言，如毀敗一目或二目之視能，
    按照該項第一款之規定，固屬重傷，假使所傷之目，僅祇視能減衰，並未完全毀
    敗，縱令此種減衰具有不治或難治之情形，仍與第六款所定之內容並不相當，即
    祇應成立普通傷害，不能遽依重傷論科（最高法院二十五年度上字第四六八０號
    判例參照）。刑法第十條第四項第一款所規定之重傷害為「毀敗一目或二目之視
    能」，原判決事實欄僅略敘為右眼視力喪失，理由欄未論述重傷害之依據。以上
    原判決容有未洽，是被告上訴意旨仍執前詞否認犯行，指摘原判決不當雖無理由
    ，惟原判決既有可議，自應將原判決予以撤銷改判，爰審酌被告乙○○過失程度
    、被害人傷勢程度，已造成其精神、經濟上相當之負擔，被告犯後態度、品性、
    智識等一切情狀，量處有期徒刑陸月，並諭知易科罰金之折算標準。被告行為後
    ，刑法第四十一條業於九十年一月四日修正為：「犯最重本刑為五年以下有期徒
    刑以下之刑之罪，而受六月以下有期徒刑或拘役之宣告，因身體、教育、職業、
    家庭之關係或其他正當事由，執行顯有困難者，得以一元以上三元以下折算一日
    ，易科罰金。但確因不執行所宣告之刑，難收矯正之效或難以維持法秩序者，不
    在此限」、「併合處罰之數罪，均有前項情形，其應執行之刑逾六月者，亦同」
    ，並於同年月十日公佈施行，在同年月十二日生效，比較新舊法之規定，變更後
    之新法對被告有利，依刑法第二條第一項前段之規定，自應適用裁判時之新法，
    附此敘明。
據上論斷，應依刑事訴訟法第三百六十九條第一項前段、第三百六十四條、第二百九
十九條第一項前段，刑法第二條第一項前段、第二百八十四條第二項後段、第四十一
條、罰金罰鍰提高標準條例第一條前段、第二條，判決如主文。
本案經檢察官鍾鳳玲到庭執行職務
中    華    民    國    九十      年      八        月      十五        日
                              臺灣高等法院刑事第七庭
                                  審判長法  官  吳  啟  民
                                        法  官  林  瑞  斌
                                        法  官  施  俊  堯
右正本證明與原本無異。
不得上訴。
                                        書記官  顏  志  豪
中    華    民    國    九十      年      八        月      十五        日
附錄：本判決論罪科刑法條全文
刑法第二百八十四條
因過失傷害人者，處六月以下有期徒刑、拘役或五百元以下罰金。致重傷者，處一年
以下有期徒刑、拘役或五百元下罰金。
從事業務之人，因業務上之過失傷害人者，處一年以下有期徒刑、拘役或一千元以下
罰金。致重傷者，處三年以下有期徒刑、拘役或二千元以下罰金。


司法院資訊處製作；財團法人民間司法改革基金會備份。
